【裁判字號】    91,自,599
【裁判日期】    920227
【裁判案由】    侵占
【裁判全文】
臺灣臺北地方法院刑事判決                          九十一年度自字第五九九號
    自  訴  人  功祥交通有限公司
    代  表  人  黃烈明
    代  理  人  巫俊明
    被      告  甲○○
右列被告因侵占案件，經自訴人提起自訴，本院判決如左：
    主  文
甲○○無罪。
    理  由
一、自訴意旨略以：被告甲○○於民國九十一年四月二十八日與自訴人功祥交通有限
    公司訂定契約租用車牌照號碼七Ｃ－七九六號營業小客車一部，雙方約定被告每
    日需繳納租金新台幣（下同）九佰元，每五日付款一次，詎被告將前開營業小客
    車駛出營業後，自九十一年八月七日起即拒不繳付租金，迭經自訴人催索，被告
    均避不見面，自訴人並於同年八月九日以存證信函通知被告終止契約，請求返還
    車輛，被告仍置之不理，迄今占用該車拒不返還，因認被告涉有刑法第三百三十
    五條第一項之侵占罪嫌等語。
二、按犯罪事實應依證據認定之，無證據不得推定其犯罪事實。又不能證明被告犯罪
    者，應諭知無罪之判決，刑事訴訟法第一百五十四條、第三百零一條第一項分別
    定有明文。所謂認定犯罪事實之證據，係指足以認定被告確有犯罪行為之積極證
    據而言，該項證據自須適合於被告犯罪事實認定，始得採為斷罪資料，如未能發
    現相當證據，或證據不足以證明，自不能以推測或擬制之方法，為裁判基礎。最
    高法院二十九年度上字第三一○五號、四十年台上字第八六號判例可資參照。此
    外，按刑法上之侵占罪，須持有人變易其原來之持有意思而為不法所有之意思，
    始能成立，如僅將持有物延不交還或有其他原因致一時未能交還，既缺乏主觀要
    件，即難遽以該罪相繩，復有最高法院六十八年台上字第三一四六號判例足參。
三、本件自訴人指訴被告甲○○涉犯侵占上開車號七Ｃ─七九六號計程車一部之犯行
    ，無非係以被告於九十一年四月二十八日向自訴人租借得該營業小客車後，自九
    十一年八月七日起即拒付租金，甚且於自訴人之存證信函送達後，被告仍未依指
    示於函到後三日內親往清償欠款並交還車輛，資為論據，且提出租借合約書、郵
    局存證信函為憑。訊據被告固坦承於右揭向自訴人承租車號七Ｃ─七九六號營業
    小客車一部後，租金僅給付至九十一年七月六日之事實，惟堅詞否認有何侵占之
    犯行，辯稱：我向車行租車後，一開始有付租金，九十一年八月七日車行開始催
    繳後，我還有繳過幾次，後來沒辦法繳了，我就透過同事將車子還給車行，最後
    一次與自訴人聯絡是在還車之前一個星期，是我主動打電話給自訴代表人黃烈明
    ，我並未收到存證信函，還車前還有透過保證人與自訴人聯絡，八月七日到八月
    二十日還車前這段期間車子雖是我在使用，但並無侵占之意圖等語，
四、經查：被告於九十一年四月二十八日與自訴人訂定租借合約書，由自訴人交付七
    Ｃ─七九六號營業小客車予被告使用，被告則應按期給付每日九百元之租金等情
    ，除經自訴代理人巫俊明及被告供認屬實外，並有租借合約書一紙附卷可參，然
    上開租借契約並未記載租賃契約之終期，且自訴人雖曾於九十一年八月九日以存
    證信函表示欲終止契約，惟上開信函已因逾期招領而退回，並未合法送達予被告
    收受，業據被告供陳在卷，且有退回之信封一件附卷足憑，自訴人既無法舉證證
    明其已合法終止契約，則被告於本件契約存續中繼續持有上開車輛，是否有侵占
    之犯意，已有疑義。再參諸被告於九十一年四月二十八日租用該車後，仍陸續繳
    交車租至同年七月六日，嗣因其生意欠佳，經濟困難，方開始拖延繳款，亦經自
    訴人指述無訛，且據被告供明在卷，而衡情自訴人係以經營計程車租賃為其主要
    營業之營利法人，倘被告自始即有假藉租車而侵占自訴人所有之營業小客車之犯
    意，亦無須先行繳交數月之租金後，再將前開車輛隱匿據為己有，堪認被告所辯
    非惡意侵占自訴人所有計程車一節，並非無稽；且被告雖迄今仍積欠三萬一千元
    之租金無力償還予自訴人，然參諸被告於九十一年八月七日猶主動前往自訴人公
    司繳納租金，且於同年八月二十一日即已將系爭營業小客車交由保證人返還自訴
    人，業據其供陳不諱，且核與自訴代理人之指述亦屬相符，足見被告應係一時經
    濟困窘，以致未敢出面與自訴人商談解決之道，始暫未歸還上開營業小客車，自
    難認其主觀上有為自己不法所有之侵占意圖，是被告所為核與刑法侵占罪之構成
    要件尚屬有間。又自訴意旨另以：被告將前開自小客車車身上所標示之公司行號
    「功祥」之「工」字塗掉，並將車身兩側後門之七Ｃ—七八六號車牌號碼，改為
    「七Ｃ—七九六」號，足認其有侵占犯意云云，並提出車輛照片五張附卷可憑，
    被告雖坦承其有塗改上開車身號碼及公司名稱，惟辯稱：我是害怕地下錢莊把車
    子開走，還有公司將車子開回去，因為該車是我的生財工具，後來公司跟保證人
    聯絡，保證人跟我聯絡，我就將車輛返還等語，顯見被告塗改車身資料，並非全
    然為躲避自訴人，且被告雖確有拖延還車之意思，然其主觀上係想儘速利用系爭
    車輛賺取金錢，難認其遲延還車十餘日，即有將該車侵占入己之不法意圖。
五、綜上所述，被告既已陸續繳交車租，且其遲延繳納租金之期間所持有之上開車輛
    仍作自己駕駛營業用，並未將之轉讓或出賣，縱令其遲未返還前開車輛或未依約
    支付租金屬實，亦係民事債務不履行之問題，無從逕認被告有侵占之犯行。此外
    ，復查無其他積極證據足認被告有自訴人所指之侵占犯嫌，尚難因自訴人之指述
    ，遽為不利於被告之認定，揆諸前開說明，本件不能證明被告犯罪，自應為無罪
    之諭知。
據上論斷，應依刑事訴訟法第三百四十三條、第三百零一條第一項，判決如主文。
中      華     民     國      九十二    年     二      月    二十七     日
                                      臺灣臺北地方法院刑事第九庭
                                          法  官  吳  佳  薇
如不服本判決，應於判決送達後十日內，向本院提出上訴狀。
右正本證明與原本無異。
                                          書記官  許  博  為
中      華      民      國      九十二      年    二    月  二十七    日


司法院資訊處製作；財團法人民間司法改革基金會備份。
